ACORDAO-COMPLETO-2569752

ACÓRDÃO 2545/2023 ATA 8/2023 - PRIMEIRA CÂMARA

VISTOS, relatados e discutidos estes autos de processo de aposentadoria do sr. Rogério Francisco Kuster Puppi no cargo de Professor do Magistério Superior da Universidade Tecnológica Federal do Paraná, 
Considerando que o interessado percebe a parcela de 1/5 de FG-1 incorporada após 8/4/1998 com base em decisão judicial com trânsito em julgado;
Considerando a decisão proferida pelo Supremo Tribunal Federal no RE 638.115/CE, que considerou ilegais incorporações dessa natureza;
Considerando a modulação então adotada;
ACORDAM os Ministros do Tribunal de Contas da União, reunidos em sessão da Primeira Câmara, diante das razões expostas pelo relator e com fulcro na Constituição Federal, art. 70, III e IX, na Lei 8.443/1992, arts. 1º, V, e 39, II, e na Resolução TCU 353/2023, art.7º, em:
9.1. determinar, excepcionalmente, o registro do ato de concessão de aposentadoria ao sr. Rogério Francisco Kuster Puppi;
9.2. arquivar o presente processo.

Ato de aposentadoria.

Primeira Câmara

Universidade Tecnológica Federal do Paraná.

3. Interessados/Responsáveis:
3.1. Interessado: Rogério Francisco Kuster Puppi (XXX.732.709-XX).

13.1. Ministros presentes: Walton Alencar Rodrigues (Presidente), Benjamin Zymler (Relator), Jorge Oliveira e Jhonatan de Jesus.
13.2. Ministro-Substituto presente: Augusto Sherman Cavalcanti.

BENJAMIN ZYMLER

Adoto como relatório o parecer da Unidade de Auditoria Especializada em Pessoal (AudPessoal) , endossada pelo representante do Ministério Público junto ao Tribunal de Contas da União (MPTCU) , cujos termos são os seguintes:
"INTRODUÇÃO
Trata-se de ato de aposentadoria, submetido, para fins de registro, à apreciação do Tribunal de Contas da União (TCU) , de acordo com o art. 71, inciso III, da Constituição Federal.  O ato foi cadastrado e disponibilizado ao TCU por intermédio do Sistema e-Pessoal, na forma do art. 2º e 4º da Instrução Normativa TCU 78/2018.
O ato desse processo pertence às seguintes unidades:
Unidade emissora: Universidade Tecnológica Federal do Paraná.
Unidade cadastradora:  Universidade Tecnológica Federal do Paraná.
Subunidade cadastradora: COGERH-CT - Coordenadoria de Gestão de Recursos Humanos - Curitiba.
EXAME TÉCNICO
Procedimentos aplicados
Os procedimentos para exame, apreciação e registro de atos de pessoal encontram-se estabelecidos na Instrução Normativa TCU 78/2018 e na Resolução TCU 206/2007. Essas normas dispõem que os atos de pessoal disponibilizados por meio do e-Pessoal devem ser submetidos previamente a críticas automatizadas, com base em parâmetros predefinidos.
As críticas das informações cadastradas na etapa de coleta do ato foram elaboradas e validadas levando-se em conta as peculiaridades de cada ato. Os itens verificados nessa etapa são inerentes a dados cadastrais, fundamentos legais, mapa de tempo, ficha financeira, assim como eventuais ocorrências de acumulação. Trata-se de verificações abrangentes, minuciosas e precisas e sem a necessidade de ação humana e, portanto, menos suscetível a falhas. As críticas aplicadas estão discriminadas no sistema, no Menu e-Pessoal, opção 'Crítica', que podem ser acessadas mediante concessão de perfil específico a servidores do TCU responsáveis pela análise.
Além das críticas automatizadas, há verificação humana adicional no caso de haver alertas do sistema ou informações não formatadas, como esclarecimentos do gestor ou do controle interno.  
As críticas também consideram os registros do Sistema Integrado de Administração de Recursos Humanos (Siape) . O Siape disponibiliza informações atualizadas sobre as parcelas que integram os proventos, diferentemente, portanto, do e-Pessoal, que informa as parcelas no momento do registro do ato. 
Essa confrontação com o Siape fornece uma visão atual e verdadeira da situação, o que permite descaracterizar irregularidades e inconsistências que, embora constantes do e-Pessoal, já foram corrigidas.
As verificações detectadas no ato encontram-se discriminadas na aba de pendências do ato no sistema e-Pessoal, bem como no espelho do ato contemplado por esta instrução.
Exame das Constatações
Ato: 89224/2022 - Inicial - Interessado (a) : ROGERIO FRANCISCO KUSTER PUPPI - CPF: XXX.732.709-XX
Parecer do Controle Interno: considerar o ato Legal.
Constatação e análise: 
1.1.1. Houve o registro de pelo menos uma rubrica com 'Denominação para análise pelo TCU = Decisão judicial (16171 - DECISAO JUDICIAL TRANS JUG APO (Decisão judicial - Outros) - R$ 104,54) .
Justificativa do Gestor de Pessoal: Não há. Verificação efetuada no âmbito do TCU.
Análise do Controle Interno:  Não há. Verificação efetuada no âmbito do TCU.
Análise da Equipe Técnica: Ilegal
É ilegal a concessão da vantagem de quintos em razão do exercício de funções comissionadas após o advento da Lei 9.624/1998.
Nesse caso, como a incorporação de quintos entre o período de 8/4/1998 a 4/9/2001 está amparada por decisão judicial transitada em julgado, não haverá determinação para absorção da rubrica, consoante decidido pelo STF no âmbito do RE 638.115/CE.
O quadro resumo de ocorrências e, quando for o caso, o detalhamento da norma legal e da jurisprudência para a inconsistência acima elencada encontra-se no anexo II dessa instrução. 
Encaminhamento do ato: 
Considerar ILEGAL e recusar registro do ato de Aposentadoria 89224/2022 - Inicial de ROGERIO FRANCISCO KUSTER PUPPI do quadro de pessoal do órgão/entidade Universidade Tecnológica Federal do Paraná, com base nos arts. 71, inciso III, da Constituição Federal, 1º, inciso V, e 39, inciso II, da Lei 8.443/1992 e 260, § 1º, do Regimento Interno. 
Com fulcro no art. 262, caput, do Regimento Interno deste Tribunal, determinar ao órgão/entidade Universidade Tecnológica Federal do Paraná que: 
no prazo de trinta dias, contados da ciência da decisão, envie a este Tribunal documentos comprobatórios de que o (a) interessado (a) cujo ato foi impugnado está ciente do julgamento deste Tribunal.
dê ciência, no prazo de quinze dias, contados da notificação, do inteiro teor desta deliberação (a) o interessado (a) , alertando-o (a) de que o efeito suspensivo proveniente da interposição de eventuais recursos junto ao TCU não o (a) exime da devolução dos valores percebidos indevidamente, caso o recurso não seja provido.
CONCLUSÃO
A abrangência e a profundidade das verificações levadas a efeito fundamentam convicção de que o ato 89224/2022 pode ser apreciado pela ilegalidade, em razão das irregularidades apontadas no item Exame das Constatações desta instrução, que representam afronta à legislação e à jurisprudência de referência
PROPOSTA DE ENCAMINHAMENTO
Ante o exposto, com fundamento no art. 71, inciso III, da Constituição Federal, no art. 1º, inciso V, e art. 39, incisos I e II, da Lei 8.443/1992, no art. 260 do Regimento Interno do Tribunal de Contas da União, propõe-se: 
Considerar ILEGAL e recusar registro do ato de Aposentadoria 89224/2022 - Inicial de ROGERIO FRANCISCO KUSTER PUPPI do quadro de pessoal do órgão/entidade Universidade Tecnológica Federal do Paraná, com base nos arts. 71, inciso III, da Constituição Federal, 1º, inciso V, e 39, inciso II, da Lei 8.443/1992 e 260, § 1º, do Regimento Interno.
Com fulcro no art. 262, caput, do Regimento Interno deste Tribunal, determinar ao órgão/entidade Universidade Tecnológica Federal do Paraná que: 
dê ciência, no prazo de quinze dias, contados da notificação, do inteiro teor desta deliberação (a) o interessado (a) , alertando-o (a) de que o efeito suspensivo proveniente da interposição de eventuais recursos junto ao TCU não o (a) exime da devolução dos valores percebidos indevidamente, caso o recurso não seja provido.
no prazo de trinta dias, contados da ciência da decisão, envie a este Tribunal documentos comprobatórios de que o (a) interessado (a) cujo ato foi impugnado está ciente do julgamento deste Tribunal."
É o relatório.

não há.

Procurador Marinus Eduardo De Vries Marsico.

PESSOAL. APOSENTADORIA. "QUINTO" INCORORADO APÓS 8/4/1998 COM BASE EM DECISÃO JUDICIAL COM TRÂNSITO EM JULGADO. RE 638.115/CE. RESOLUÇÃO TCU 353/2023. CONSIDERAÇÕES SOBRE A MATÉRIA. REGISTRO DO ATO, EXCEPCIONALMENTE.

APOSENTADORIA (APOS)

Unidade de Auditoria Especializada em Pessoal (AudPessoal).

Trata-se de processo de aposentadoria do Professor de Magistério Superior Rogério Francisco Kuster Puppi, da Universidade Federal Tecnológica do Paraná, que era remunerado sob o regime de dedicação exclusiva.
2. O ato em exame teve vigência a partir de 8/7/2022 e está fundamentado no art. 3º da Emenda Constitucional (EC) 47/2005.
3.Os pareceres foram pela ilegalidade da concessão e negativa de registro do respectivo ato em virtude do pagamento de R$ 104,54 a título de 1/5 de FG-1, cuja incorporação decorreu de decisão judicial transitada em julgado, que reconheceu ao interessado o direito de incorporar um "quinto" com base no tempo de função exercido a partir de 1º/9/2000, com limite na data de publicação da Medida Provisória 2.225-45/2001.
4. Com efeito, a incorporação de "quintos" com base em exegese conferida à citada medida provisória, que despertou muitas discussões ao longo de quase duas décadas, é matéria já pacificada desde 17/9/2020. Nessa data, transitou em julgado a decisão proferida pelo Supremo Tribunal Federal (STF) no RE 638.115/CE, com repercussão geral, na qual ficou assente a ilegalidade das incorporações da retribuição pelo exercício de cargo em comissão e assemelhados - conhecida como "quintos" ou "décimos" - após 8/5/1998 e com base na Medida Provisória 2.225-45.
5. Contudo, a modulação adotada naquela oportunidade permitiu a manutenção da vantagem nos estipêndios dos servidores amparados em decisão judicial com trânsito em julgado, como ocorre na hipótese vertente (vide documentação anexa ao formulário e-Pessoal de pç. 3, mais especificamente a certidão de fl. 17) . 
6. Todavia, a recém-aprovada Resolução 353/2023 estabelece:
"Art. 7º Ao apreciar os atos sujeitos a registro, o Tribunal: 
[...]
II - considerará ilegais e, excepcionalmente, ordenará o registro dos atos em que tenha sido identificada irregularidade insuscetível de correção pelo órgão ou entidade de origem, em face da existência de decisão judicial apta a sustentar, em caráter permanente, seus efeitos financeiros;
[...]".
7. Dessarte, a despeito da ilegalidade do pagamento do "quinto" de FG-1, deverá ser determinado o excepcional registro do ato, na linha da normatização desta Corte, com plena observância da modulação adotada pelo Pretório Excelso no RE 638.115/CE.
Diante do exposto, VOTO por que o Tribunal adote a deliberação que ora submeto à apreciação deste colegiado.
TCU, Sala das Sessões, em 4 de abril de 2023.
BENJAMIN ZYMLER 
Relator